【裁判字號】    98,訴,1685
【裁判日期】    990520
【裁判案由】    偽造文書等
【裁判全文】
臺灣高雄地方法院刑事判決              98年度訴字第1685號
公  訴  人  臺灣高雄地方法院檢察署檢察官
被      告  辛○○
選任辯護人  張文雪律師
上列被告因偽造文書等案件，經檢察官提起公訴（98年度偵字第
11191 號），本院判決如下：
    主  文
辛○○犯行使偽造私文書罪，處有期徒刑陸月，如易科罰金，以
銀元參佰元即新臺幣玖佰元折算壹日；減為有期徒刑參月，如易
科罰金，以銀元參佰元即新臺幣玖佰元折算壹日。「富邦DIY 信
用卡申請書」上偽造之「己○○」之署名壹枚沒收。
    事  實
一、辛○○於民國88年11月間，因協助己○○向銀行申辦貸款而
    取得己○○之身分證件，竟基於偽造私文書並行使之犯意，
    於同年11月23日冒用己○○之名義偽簽「己○○」之署押於
    「富邦銀行信用卡申請書」上，交付承辦收集並整理信用卡
    申請書業務之丁○○，由其轉交富邦商業銀行承辦人員申辦
    信用卡，致富邦銀行承辦人員陷於錯誤，誤認係己○○本人
    申辦信用卡，而於審核後寄發卡號：0000000000000000號信
    用卡1 枚予辛○○收受，足生損害於己○○與富邦商業銀行
    對於信用卡資料管理之正確性。嗣於90年間，己○○接獲富
    邦商業銀行之催繳通知後，始悉上情。
二、案經己○○訴由高雄縣政府警察局庚○分局報告臺灣高雄地
    方法院檢察署檢察官偵查起訴。
    理  由
一、按被告以外之人於審判外之陳述，雖不符刑事訴訟法第159
    條之1 至之4 等4 條之規定，而經當事人於審判程序同意作
    為證據，法院審酌該言詞陳述或書面陳述作成時之情況，認
    為適當者，亦得為證據；又當事人、代理人或辯護人於法院
    調查證據時，知有刑事訴訟法第159 條第1 項不得為證據之
    情形，而未於言詞辯論終結前聲明異議者，視為有前項之同
    意，同法第159 條之5 定有明文。本案下列所引用之供述及
    非供述證據，業經本院依法踐行調查證據程序，公訴人、被
    告均不爭執各該證據之證據能力，且迄本院言詞辯論終結前
    未就上開證據之證據能力聲明異議，又查無依法應排除其證
    據能力之情形，是後述所引用證據之證據能力均無疑義，依
    法自有證據能力，均得作為本案證據，先予敘明。
二、訊據被告固坦承有使用上開信用卡等情，惟矢口否認有何行
    使偽造私文書犯行，辯稱﹕上開信用卡係經告訴人己○○同
    意申辦云云。經查：
  (一)被告曾因協助己○○向銀行申辦貸款而取得己○○之身分證
    件之事實，及被告確有收受上開告訴人己○○名義之信用卡
    之事實，業據被告坦承不諱（見本院審訴字卷第23頁、訴字
    卷第188 頁），核與告訴人即證人己○○於偵查中及本院審
    理時（見偵卷第25頁、本院訴字卷第27頁正面至第29頁背面
    ）、上開信用卡經辦人即證人甲○○於本院審理時（見本院
    訴字卷第31頁）、證人丙○○於本院審理時（見本院訴字卷
    第168 頁背面）之證述相符，並有信用卡申請書及附件影本
    1 份（見本院訴字卷第25頁至第47頁）、上開信用卡自89年
    1 月起至95年2 月之欠繳費明細（見本院訴字卷第17頁至第
    24 頁 ），堪認為真實。
  (二)己○○並無親自或委託他人向富邦商業銀行申辦上開信用卡
    ，而富邦商業銀行卻於88年11月29日收受上開信用卡申請書
    ，嗣准予發卡並寄送該卡至高雄市○○○路47號7 樓之3 之
    事實，業據證人己○○於偵查中及本院審理時（見偵卷第25
    頁、本院訴字卷第27頁正面至第29頁背面）、上開信用卡經
    辦人即證人甲○○於本院審理時（見本院訴字卷第31頁）證
    述明確，並有上開信用卡申請書影本1 紙（見本院訴字卷第
    25 頁 ）、上開信用卡自89年1 月起至95年2 月之欠繳費明
    細（見本院訴字卷第17頁至第24頁）可稽。由此可見，富邦
    商業銀行於88年11月29日收受之上開信用卡申請書係由他人
    所偽造之事實。
  (三)上開已填妥並於簽名欄內簽妥「己○○」之署名1 枚之信用
    卡申請書，係由被告交付予承辦收集並整理信用卡申請書業
    務之丁○○，再由丁○○將上開申請書交由富邦商業銀行信
    用卡承辦人員收受，而富邦商業銀行承辦人員誤以為係己○○本人申辦而准予發卡等情，業據被告於本院審理時自承：
    上開信用卡申請書係伊交給丁○○等語（見本院訴字卷第31
    頁正背面、第139 頁正面）；證人丁○○於本院審理時證稱
    ：上開信用卡申請書係被告拿給伊的，伊拿到時已全部書寫
    妥，伊僅有將資料附齊後交給富邦銀行之信用卡承辦人員等
    語（見本院訴字卷第138 頁背面至第139 頁正面）明確，並
    有上開信用卡申請書及附件影本1 紙（見本院訴字卷第25頁
    至第47頁）、上開信用卡自89年1 月起至95年2 月之欠繳費
    明細（見本院訴字卷第17頁至第24頁）可稽，足以認定。而
    上開信用卡申請書所填寫之帳單及卡片寄送地址高雄市○○○路47號7 樓之3 係被告當時所經營之公司地址之事實，及
    上開信用卡申請書所填寫之用以電話核保之聯絡電話00-000
    0000係被告之受僱人乙○○名義申請之電話之事實，分別據
    證人己○○證稱：高雄市○○○路47號7 樓之3 係被告公司
    地址等語（見本院訴字卷第29頁）；證人乙○○證稱：伊88
    年間係擔任被告之助理等語（見本院訴字卷第171 頁）明確
    ，並有上開信用卡申請書影本（見本院訴字卷第35 頁 ）、
    00-0000000電話用戶基本資料（見本院訴字卷第155 頁）可
    稽，堪以認定。徵諸證人甲○○於本院審理時證稱：伊經辦
    上開信用卡之申請，於電話對保核准後，由該銀行之信用卡
    中心按申請書所載地址即高雄市○○○路47號7 樓之3 寄送
    信用卡等語（見本院訴字卷第30頁正面至第31頁正面），及
    證人丁○○於本院審理時證稱：上開信用卡申請書係被告拿
    給伊的，伊拿到時已全部書寫妥，伊僅有將資料附齊後交給
    富邦銀行之信用卡承辦人員等語（見本院訴字卷第138 頁背
    面至第139 頁正面），顯見上開信用卡申請書關於己○○之
    聯絡地址、電話，均係由被告所偽填；進而上開信用卡申請
    書簽名欄內之「己○○」之署名1 枚，亦應係由被告所偽造
    無訛。
  (四)被告辯稱：己○○為抵沖積欠之債務而自行申辦該卡並同意
    被告使用該卡云云。惟查：己○○並無積欠被告任何債務之
    事實，業據證人己○○陳述明確（本院審訴字卷第27頁、訴
    字卷第27頁正面至第29頁背面）。且上開信用卡之數筆應繳
    款項，係由被告或其配偶繳納之事實，業據被告自承在卷，
    並有被告之配偶段秀良之帳戶往來資料可參（見本院訴字卷
    第16 3頁至第165 頁）。反而被告辯稱：上開信用卡之應繳
    款項係由己○○支付以抵付欠款乙節，毫無事證可佐。由此
    可見，上開信用卡之應付款項，應均係由被告或由其託人支
    付，而未曾由己○○支付。被告辯稱：己○○申辦該卡供被
    告使用以抵沖債務云云，自與事理不合，並非可採。
  (五)被告辯稱：己○○未對富邦銀行聲請支付命令異議，可見上
    開信用卡係其同意申辦云云。惟己○○是否對於支付命令異
    議，與己○○是否有同意被告申辦其信用卡，本屬二事，並
    無必然之關係。況且，己○○係因未親自收受該支付命令而
    未及聲明異議乙節，業據己○○陳述明確，並有本院90年度
    促字第23861 號卷附送達證書載明：該支付命令係重新向己○○之戶籍地送達，而由其兄黃調慶收受等情（見外放本院
    90年度促字第23861 號卷）可證。是己○○未對支付命令異
    議之事實，不能對己○○是否有事前同意被告申辦上開信用
    卡乙事，有何釋明或佐證。
  (六)被告辯稱：己○○同意伊申辦上開信用卡，而提供林園鄉○○段地號0000-0000 及建號775 所有權狀予伊云云。惟證人
    丁○○於本院審理時證稱：己○○曾委託被告所經營之公司
    辦理土地貸款而影印上開權狀等語（見本院訴字卷第137 頁
    ）、證人丙○○於本院審理時證稱：己○○曾至被告所經營
    之公司辦理貸款而提供身分證影本及財力證明等文件等語（
    見本院訴字卷第168 頁背面）。可見被告係趁己○○委託其
    辦理不動產貸款之際，未經己○○之允許而影印其身分證及
    上開權狀，而非己○○同意提供上開影本供被告申辯上開信
    用卡。
  (七)被告辯稱：上開信用卡及帳單之寄送地點均係高雄市○○○
    路47號7 樓之3 ，而己○○係在同號7 樓之1 工作，大樓管
    理員代收亦應會交付己○○云云。惟依一般經驗法則，大樓
    管理員應無可能認識大樓全部住戶之姓名，甚至熟記僅在該
    大樓工作之人員姓名，是依一般常情，大樓管理員均係依地
    址投遞，而非姓名投遞。被告上開辯詞，尚無足採。
  (八)被告辯稱：倘其係冒用己○○之信用卡，應會鉅額刷卡云云
    。惟信用卡之刷卡額度受信用額度之限制，且鉅額刷卡亦易
    引起注意，而被查獲。是冒用他人信用卡者於冒辦後並未鉅
    額刷卡，尚非罕見。
  (九)被告辯稱：其持有己○○之統世企業有限公司之高雄縣仁武
    鄉○○段1017-12 號、13地號及892 建號不動產權狀正本，
    可以證明其對己○○有債權云云。惟不動產係以設定抵押為
    債權之擔保，僅單純持有他人之權狀原因甚多，並非持有他
    人權狀即可認定係對於不動產所有人有債權。且告訴人己○○於本院審理時亦陳稱：上開權狀係被告代其公司承辦後扣
    住不還等語明確。又依論理法則，必先有債務，始有清償債
    務之可能。而被告所謂可以證明其對己○○有債權之證明文
    件，即上開高雄縣仁武鄉○○段1017-12 號、13地號及892
    建號不動產權狀正本，發狀日期係「88年12月21日」，係在
    富邦商業銀行「88年11月29日」收受上開信用卡申請書之後
    。可見被告上開辯詞，悖於事實及論理法則，殊難採信。
  (十)綜上所述，本案事證明確，被告所辯，不足採信，其犯行堪
    以認定，應依法論科。
三、核被告所為，係犯刑法第216 條之行使同法第210 條之偽造
    私文書罪。被告偽造告訴人己○○署名之部分，係偽造私文
    書之部分行為，又偽造私文書之低度行為，為行使之高度行
    為所吸收，均不另論罪。爰審酌被告利用告訴人己○○委託
    其辦理不動產貸款之機會，踐踏告訴人之信任，趁機影印其
    身分證影本等文件，而為上開偽造並行使私文書之行為，破
    壞告訴人之信用，並對於金融秩序及文書之真正造成損害，
    及其犯罪之動機、目的、智識程度、生活狀況等一切情狀，
    量處如主文所示之刑。又依修正前刑法第41條第1 項前段，
    修正前罰金罰鍰提高標準條例第2 條，現行法規所定貨幣單
    位折算新台幣條例第2 條，被告行為時之易科罰金折算標準
    ，以新臺幣900 元折算為一日，依修正後之刑法第41條第1
    項前段，易科罰金之折算標準則為新臺幣1000元、2000 元
    或3000元折算一日，比較修正前後之易科罰金折算標準，以
    修正前之規定，較有利於被告，易科罰金部分應適用修正前
    刑法（最高法院95年第8 次刑事庭會議決議參照）。爰依修
    正前刑法第41條第1 項前段，諭知易科罰金之折算標準。再
    被告上開犯行係於96年4 月24日前，合於中華民國九十六年
    罪犯減刑條例所定得予減刑之規定，應依同條例第2 條第1
    項第3 款之規定減其刑為二分之一，並諭知易科罰金之折算
    標準。至被告於上開信用卡申請書上，即「富邦DIY 信用卡
    申請書」上，所偽造之「己○○」之署名1 枚，應依刑法第
    219 條規定宣告沒收。又偽造簽名於其上之具文書形式之「
    富邦DIY 信用卡申請書」因已交付行使，屬富邦商業銀行所
    有，自不得予以宣告沒收。再被告於「富邦DIY 信用卡申請
    書」簽名欄以外之其他欄位內所書寫關於「己○○」文字部
    分，其用意在識別申請人為何人，以便於銀行人員查對資料
    所用，並非表示申請人本人簽名之意，尚不生偽造署名之問
    題，自不予沒收，併此敘明。
四、不另為無罪諭知部分：
  (一)公訴意旨雖略以：辛○○於民國88年11月間，因協助己○○
    辦理房屋貸款而取得己○○之身分證件，竟意圖為自己不法
    之所有，基於偽造文書及詐欺之犯意，於取得上開信用卡後
    即開卡使用，並進而持該信用卡至特約商店消費，並在信用
    卡消費簽帳單上偽造「己○○」之署名，製作不實信用卡簽
    帳單之私文書後，交付與上開特約商店店員，致該等特約商
    店店員陷於錯誤而交付等值之財物。因認被告賴文涉犯刑法
    第216 條、第210 條之行使偽造私文書、第339 條第1 項之
    詐欺取財罪嫌云云。
  (二)公訴人認被告涉犯上開罪嫌，無非係以被告之供述、證人即
    告訴人己○○之證、指述富邦銀行信用卡申請書1 份、臺灣
    高雄地方法院97年12月25日雄院高97司執敬字第130444號執
    行命令1 份，為其主要論據。
  (三)訊據被告堅決否認有上開犯行。經查：被告於取得上開信用
    卡後即開卡使用，並進而持該信用卡至特約商店消費乙節，
    固據被告坦承不諱。惟被告本人係於何時何地持上開信用卡
    至何處消費，及有無在上開信用卡背面簽「己○○」之署名
    ，或有無在特約商店之消費簽帳單上偽造「己○○」之署名
    等情，並無任何證據可資佐證，此觀台北富邦商業銀行98年
    7 月20日陳報狀內容載稱：無法提供上開信用卡之消費明細
    等語（見偵卷第34頁至第35頁）、台北富邦商業銀行99年1
    月4 日陳報狀僅能提供該信用卡89年1 月起至95年2 月止之
    各月欠款及繳款金額之情形（見本院訴字卷第17頁至第24頁
    ）即明。且本件既查無被告於公訴意旨所指之時地消費之消
    費明細，則被告是否有交付消費簽帳單或信用卡予其消費之
    特約商店店員，及該等特約商店店員是否有交付等值之財物
    ，亦均屬無證據可以證明之事項。
  (四)此外，復查無其他積極證據，足資證明被告有於何時地至何
    特約商店消費之行為，是被告此部分之犯罪尚不能證明。就
    此部分本應為無罪之判決，惟此部分倘成立犯罪，於新舊法
    比較後，仍與前開論罪部分係連續犯（偽造私文書部分）或
    牽連犯（詐欺部分）之一罪關係，爰不另為無罪之諭知。
據上論斷，應依刑事訴訟法第299 條第1 項前段，刑法第2 條第
1 項、第210 條、第216 條、第219 條，修正前刑法第41條第1
項前段、修正前罰金罰鍰提高標準條例第2 條、現行法規所定貨
幣單位折算新臺幣條例第2 條，中華民國九十六年罪犯減刑條例
第2 條第1 項第3 款、第7 條、第9條，判決如主文。
本案經檢察官戊○○到庭執行職務。
中    華    民    國    99    年     5    月    20    日
                  刑事第二庭    審判長法  官  吳進寶
                                      法  官  李昆南
                                      法  官  施盈志
以上正本證明與原本無異。
如不服本判決應於收受送達後10日內向本院提出上訴書狀，並應
敘述具體理由；如未敘述上訴理由者，應於上訴期間屆滿後20日
內向本院補提理由書（均須按他造當事人之人數附繕本）「切勿
逕送上級法院」。
中    華    民    國    99    年     5    月    20    日
                                      書記官  蔡蓓雅
附錄本判決論罪之法條：
中華民國刑法第216條
（行使偽造變造或登載不實之文書罪）
行使第210條至第215條之文書者，依偽造、變造文書或登載不實
事項或使登載不實事項之規定處斷。
中華民國刑法第210條
（偽造變造私文書罪）
偽造、變造私文書，足以生損害於公眾或他人者，處5年以下有
期徒刑。

司法院資訊處製作；財團法人民間司法改革基金會備份。
